臺灣基隆地方法院刑事判決　　　　　　　　　　　　　　　九十年度訴字第五一號
　　公　訴　人　臺灣基隆地方法院刑事判決
　　被　　　告　丙○○
　　　　　　　　己○○
　　　　　　　　乙○○
右列被告因違反山坡地保育利用條例等案件，經檢察官提起公訴（八十九年度偵字第
三一一二號、八十九年度偵字第四三三三號、八十九年度偵緝字第二八一號），本院
判決如左：
主  文
丙○○共同連續在私人及公有山坡地內未經同意擅自占用及堆積土石，致生水土流失
，累犯，處有期徒刑壹年。
己○○共同連續在私人及公有山坡地內未經同意擅自占用及堆積土石，致生水土流失
，處有期徒刑柒月。緩刑參年。
乙○○共同在私人山坡地內未經同意擅自占用，致生水土流失，處有期徒刑陸月，如
易科罰金以參佰元折算壹日。緩刑參年。
如附圖所示Ａ、Ｂ、Ｃ、Ｄ、Ｅ、Ｆ之土石及路面（面積合計為六百四十平方公尺）
，Ｇ、Ｈ部分之水井（面積合計為九平方公尺），及扣案之挖土機壹部均沒收。
  事  實
一、丙○○曾犯偽造文書罪，經臺灣臺南地方法院判處有期徒刑三月確定，並於民國
    （下同）八十八年五月四日執行完畢，竟不知悔改，猶：
（一）丙○○明知基隆市七堵區○○○段東勢上股小段一二四之一、一二四之二、一
      二四之三地號土地為戊○○所有，三二四地號土地為中華民國所有之山坡地，
      於八十九年六月一日向戊○○承租前三筆土地後，明知應先擬具水土保持計劃
      或送請主管機關核定，實施水土保持之處理與維護，卻未先擬具水土保持計劃
      或依計劃內容實施，渠明知原地主即現地主之母丁○○向基隆市政府申請，在
      所有坐落同上段一二四之三地號山坡地保育區內從事農坡整坡作業，渠竟於八
      十九年六月上旬未經申報開工，即以施作農坡整地，須挖填土石作為幌子，在
      現地主戊○○所有之同小段一二四之一、一二四之二、一二四之三地號，並意
      圖為自已不法之利益，未經所有權人之同意，在毗鄰同小段三二四地號之國有
      山坡地上，從事與核定計畫不符之山坡地開發，即供不特定人傾倒大量廢棄土
      於此，並自同年月中旬某日起僱用知情之己○○，操作挖土機將傾倒之廢棄土
      夯實，己○○亦基於共同之犯意，自斯時起，在該山坡地上開挖整地以廢棄土
      方將舊有道路拓寬一至二公尺，其表土裸露遇水則沖蝕成溝，致生水土流失。
      嗣同年月十九日下午二時三十分許，己○○在該處以挖土機整地時，為基隆市
      政府會同當地里長等當場查獲，並扣得己○○所有之推土機一部（目前委由陳
      煌征保管中）。
（二）丙○○、己○○、乙○○等三人均明知同小段三一六地號土地（起訴書誤載為
      同段一二九之三、一三○之一、三一七地號）為李明宗所有，且屬山坡地保育
      區土地，惟因丙○○、己○○於同年六月間在前述山坡地上傾倒廢棄土，污染
      山澗溪水源，影響下游瑪東里居民之飲用水質，致里長會同基隆市政府人員前
      往阻止，後丙○○便與乙○○（即同小段一二四之一等土地之前地主）協調，
      乙○○要求鑿井供地方飲用，丙○○允諾，並答應鑿井地點由乙○○決定。於
      同年八月上旬，丙○○乃指示己○○負責鑿井現場及機具調度，至於鑿井支出
      則由丙○○全部負責。於同年八月十日乙○○竟未經地主之同意，亦未向主管
      機關申請許可，擅自擇定在基隆市○○區○○街四十八號後方他人山坡地（即
      前揭地號土地），丙○○、己○○基於同一概括犯意，與乙○○基於犯意連絡
      ，未經主管機關許可，且意圖為自己或第三人之不法利益，於同年八月十二日
      起，由丙○○出資，而己○○任工頭，僱用掘井工人二名、推土機司機二名，
      在乙○○所擇定之地點以挖土機掘井，擅自在前述私人山坡地開挖整地鑿井，
      致生該山坡地土壤鬆軟裸露，有水土流失之虞，迨同年八月十五日十六時三十
      分許，為基隆市政府建設局農林課人員查獲。
二、案經基隆市警察局第三分局報請臺灣基隆地方法院檢察署檢察官偵查起訴。
    理  由
一、訊據被告丙○○對於右揭事實迭於警、偵及審判中矢口否認，辯稱：伊只是向戊○○承租柚子園，並不知道該土地被傾倒廢棄土一事，並且不認識被告己○○，
    亦未曾僱用被告己○○，被告己○○係由戊○○所僱用，鑿井亦非伊叫被告己○○為之云云；被告己○○對於操作挖土機將傾倒之廢棄土夯實以拓寬舊有道路之
    情坦承不諱，惟辯稱：施工時被告丙○○有拿水土保持計劃書及基隆市政府核准
    之公文予伊看，不知施工內容與核准之內容不符，誤以為係合法施工云云；被告
    乙○○固坦承係伊選定鑿井地點，惟辯稱不知該地係山坡地云云。
二、惟查：
  (一)基隆市七堵區○○○段東勢上股小段一二四之一、一二四之二、一二四之三地
      號土地為戊○○所有，同小段三一六地號為李明宗所有，三二四地號為中華民
      國所有，且經行政院核定及台灣省政府公告屬於山坡地保育利用條例及水土保
      持法所稱之山坡地之事實，有基隆市政府九十年二月十六日（九Ｏ）基府建農
      字第Ｏ一二七O三號函在卷可憑。
  (二)被告丙○○於八十九年六月一日向地主戊○○承租上開地段一二四之一、一二
      四之二、一二四之三地號土地，此有土地租用契約書影本一份在卷可證。其中
      一二四之三地號以戊○○之母丁○○之名義，向基隆市政府申請辦理農地整坡
      作業簡易水土保持計畫經核可後，未向基隆市政府辦理開工申報手續即擅自施
      工，且施工內容、項目亦與原核定計畫不符，非屬農地整坡，此有基隆市政府
      （八九）基府建農字第Ｏ四四二三一號、（八九）基府建農字第Ｏ五八Ｏ五二
      號函影本各一份在卷可稽。被告丙○○在同小段一二四之一、一二四之二、一
      二四之三、三二四地號之山坡地上，供不特定人傾倒大量廢棄土於上，並自同
      年月中旬某日起僱用知情之己○○，操作挖土機將傾倒之廢棄土夯實之事實，
      經被告己○○於警訊時供稱：「我並不知道此地主是誰。是一個丙○○叫我整
      地的，並將廢棄土石填平的。」（詳警卷八十九年六月十九日筆錄第二頁）、
      「我老板年籍資料我不清楚，我只知道他叫丙○○，是警方提供口卡相片之丙○○沒錯。」（詳警卷八十九年十月六日筆錄第三頁），審判中供稱：「丙○○叫我挖的，... 當時甲○○跟我講雇主是被告丙○○。」（詳本院九十一年
      四月十六日訊問筆錄）綦詳，核與證人甲○○於偵查中供稱：「（問：曾受僱
      於丙○○？）八十九年九月份受僱於丙○○在瑪陵坑地號一二四之三號做管理
      現場的工作。」、「（問：你在現場幫他管理什麼？）整地，用機械怪手整地
      ，是一位「小陳」負責怪手，... 我幫丙○○管理現場。」（詳警卷八十九年
      十一月六日筆錄第二頁）等情一致，是被告丙○○辯稱其不知情顯屬虛妄，不
      足採信。另被告己○○於警訊時自承：「（問：你所整之地是否申請許可？）
      我並不知道是否已申請此地核准，我知道有乙筆是核准了，但我所整之地我就
      不清楚了。」（詳警卷八十九年六月九日筆錄第三頁），復於審判中供稱：「
      （問：被告丙○○僱你整地，是否有看過計劃書？）他是有給我看過，但是我
      只有看到整坡作業，我以為他叫我做的就是整坡作業，而且我只是在現場等他
      僱的工人把廢土載來，我負責挖平。」（本院九十年十月二十五日訊問筆錄第
      一頁）、「... 我只是把路拓寬。」（詳本院九十一年四月十六日訊問筆錄第
      二頁）等語，核與證人甲○○於偵查中供稱：「是一位「小陳」負責怪手。」
      （警卷八十九年十一月六日筆錄第二頁）之情相符，經查被告己○○自承對所
      整之土地是否均業經合法申請不清楚，亦明知一二四之三地號申請內容為整坡
      作業，卻從事道路拓寬及開挖整地之工程，與所申請施工內容不符，有（八九
      ）基府建農字第Ｏ五八Ｏ五二號函影本在卷可參，，則顯見被告己○○對於所
      開挖土地未經申請許可具有未必故意，其辯稱以為係經合法申請不足採信，是
      認被告丙○○及己○○所辯顯係卸責之詞，尚難採信。
  (三)再查被告己○○於審判中供稱：「（問：被告丙○○在協調與決定挖井地有無
      參與？）我們當天去看時丙○○沒有在場，可是在警局做完筆錄出來後，丙○○有與甲○○說，居民有何要求就配合他們。」（詳本院九十一年四月十六日
      訊問筆錄第四頁），復據證人甲○○於偵查中供稱：「挖井的錢原本講好是由
      丙○○這邊出...。」（詳八十九年度偵緝字二八一號偵查卷第二十七頁反面
      ）等語，衡情若被告丙○○不知情，為何要負責挖井費用並配合局民所需？另
      被告乙○○於審判中自承：「（問：挖井地是否你選的？）是的。」（詳本院
      九十年十月二十五日訊問筆錄第二頁）、「（問：水源被污染，要求作水井是
      否你們知道？）我們十幾戶要求作水井。」（本院九十一年四月十六日訊問筆
      錄第三頁），核與證人甲○○於偵查中結證：「丙○○有和我去找一個綽號「
      流氓」的李姓男子（按即被告乙○○），流氓說我們上游如果整坡會影響他們
      下游的水源，所以要求要挖一個井給他們。」（詳八十九年度偵緝字二八一號
      偵查卷第二十七頁反面）等語一致，被告己○○則於審判中自承：「我們去做
      拓寬沒多久，被告乙○○那邊的住戶就說水源被污染，要求我們開井，甲○○
      與阿輝去協調，他們我叫我挖井，井是我挖的。」，與被告乙○○於偵查中供
      稱：「己○○及阿輝到我家跟我挖井之事...。」（八十九年度偵字第四三三
      三偵查卷第二十九頁反面）等語相符，均堪信為真。
  (四)被告丙○○及己○○佔用土地傾倒廢棄土石於上開地段一二四之一、一二四之
      二、一二四之三及三二四地號土地，擅自拓寬道路開挖整地及被告丙○○、乙○○、己○○佔用同小段一二九之三、一三Ｏ之十八及三一七地號土地擅自挖
      井等情，亦據基隆市政府派員至現場勘查明確，並製有八十九年六月十九日、
      八十九年八月十五日基隆市山坡地查報取締案件現場查報紀錄二份、照片十七
      張在卷可稽，復經臺灣基隆地方法院檢察署檢察官會同基隆市安樂地政事務所
      測量員至現場測量，並製作八十九年十月九日勘驗筆錄一份、照片二十二張在
      卷為證，再經本院到場勘驗明確，有九十一年四月三十日、九十一年五月二十
      三日刑事勘驗筆錄二份暨現況照片三張在卷可稽。
  (五)末查被告三人於上開山坡地開發整地及掘井之行為已造成水土流失等情，經本
      院現場履勘及洽請國立海洋大學河海工程學系鑑定結果認定：「一、本地段山
      坡地在不受人為施工干擾情況下，應無水土流失之虞。現場勘查顯示，被告係
      於一二四地號山坡上闢建施工道路，另於七堵區○○街四十八號後方山坡上開
      挖土方掘井。二、現場勘查顯示，一二四地號山坡原為植生覆蓋情況良好之坡
      地，... 現場勘查顯示，被告係將舊有道路拓寬一至二公尺，所堆置之土方量
      應超過五十立方公尺，故被告於施工過程確已造成水土流失。三、大同街四十
      八號後方之掘井工程，... 施工人員在進行掘井過程中，確已造成水土流失之
      事實。」本院勘驗筆錄、照片數禎及國立海洋大學九十一年五月七日九一海河
      字第Ｏ三一七九號函附卷可憑，綜上所述，本件事證明碓，被告犯行堪以認定
      ，應予依法論科。
三、按公、私有土地之經營或使用，依法應實施水土保持處理與維護者，該土地之經
    營人、使用人或所有人，為水土保持義務人，水土保持法第四條規定甚明。被告
    丙○○為上開地段一二四之一、一二四之二、一二四之三之承租人即使用人，為
    被告供承在卷（本院九十一月四月十六日訊問筆錄第三頁），顯為水土保持義務
    人無疑。被告丙○○、己○○二人為開挖整地，而在上開地段一二四之一、一二
    四之二地號土地未先擬具水土保持計畫、一二四之三地號土地未依核定之水土保
    持計畫內容實施，竟供人傾倒廢棄土，且竊佔三二四地號國有山坡地而為之，渠
    等所為係犯水土保持法第三十二條第一項之於公有山坡地內未經同意擅自占用、
    開挖整地致生水土流失罪、第三十三條第三項之未依規定實施水土保持計畫或未
    依核定計畫實施水土保持之處理與維護致生水土流失罪，又雖亦符刑法第三百二
    十條第二項之竊佔罪及山坡地保育利用條例第三十四條第一項、第三十五條第三
    項之罪。惟山坡地保育利用條例及水土保持法關於擅自占用，開發他人山坡地之
    刑罰，係刑法竊佔罪之特別規定，而山坡地保育條例雖曾於八十七年一月七日日
    修正公布第三十三條至第三十五條等條文，相對於八十三年五月二十七日制定公
    布之水土保持法，山坡地保育利用條例固係新法，然依水土保持法第一條第二項
    之規定：「水土保持，依本法之規定，本法未規定者，適用其他法規之規定」，
    故就水土保法之立法體制而言，係立於特別法之地位，且適用時排斥其他法條，
    僅水土保持法未規定時，始有其他法律適用之餘地。因此，基於「特別法優於普
    通法」及「新普通法不能變更舊特別法」之法律競合關係，自應逕論以水土保持
    法第三十二條第一項、第三十三條第三項論罪。又被告二人所為同一開發行為，
    同時觸犯有使用權及無使用權之開發，所犯水土保持法第三十三條第三項之罪、
    第三十二條第一項二罪，係想像競合犯，依刑法第五十五條前段之規定，應從較
    重之水土保持法第三十二條第一項於公有山坡地內未經同意擅自占用、開挖整地
    致生水土流失罪論斷，公訴人認上述二罪間有方法結果之牽連關係，尚有未洽，
    併此敘明。又被告丙○○、己○○、乙○○擅自在他人山坡地上為鑿井等開發行
    為，核其等所為，係犯水土保持法第三十二條第一項之罪，雖亦符刑法第三百二
    十條第二項之竊佔罪及山坡地保育利用條例第三十四條在私人土地擅自占用罪，
    此一行為仍優先適用特別法，依水土保持法第三十二條第一項之罪論處。
    被告丙○○、己○○所為開發山坡地之行為，時間緊接，所犯罪名相同，顯係出
    於概括犯意為之，為連續犯，應依刑法第五十六條之規定以一罪論，並加重其刑
    。被告丙○○、己○○就事實一部分、與乙○○就事實二部分，彼此有犯意連絡
    及行為分擔，為共同正犯。被告丙○○曾犯偽造文書罪，經臺灣臺南地方法院判
    處有期徒刑三月確定，並於八十八年五月四日執行完畢，此有台灣高等法院被告
    全國前案紀錄表在卷可稽，於五年內再犯本件有期徒刑以上之罪，為累犯，應依
    刑法第四十七條之規定加重其刑。爰審酌被告丙○○素行不端，犯後猶飾詞狡辯
    ，被告乙○○、己○○犯罪後坦承犯行，因不諳法律而誤觸法律，且被告乙○○
    係為同村下游居民利益致罹罪章等一切情狀，分別量處如主文所示之刑，被告李
    並諭知易科罰金之折算標準，以資懲儆。又被告己○○、乙○○二人並未曾受有
    期徒刑以上刑之宣告，有本院被告全國前案紀錄表在卷可按，其因一時失慮誤觸
    法網，經此教訓，當知所惕戒，信無再犯之虞，本院因認前開宣告之刑，以暫不
    執行為適當，爰均併宣告緩刑三年，以啟自新。
四、另附圖所示Ａ、Ｂ、Ｃ、Ｄ、Ｅ、Ｆ之土石及路面（面積合計為六百四十平方公
    尺），Ｇ、Ｈ部分之水井（面積合計為九平方公尺）為被告丙○○之受雇人即被
 告己○○所鋪設及挖掘，自屬丙○○所有，且為被告犯水土保持法第三十二條之
    罪之工作物，應依水土保持法第三十二條第五項之規定宣告沒收。又扣案之挖土
    機一部為被告陳煌所有供犯本件犯罪所用之物，爰依法併予宣告沒收。
據上論斷，應依刑法第二百九十九條第一項前段，水土保持法第三十二條第一項前段
、第五項、第三十三條第三項，刑法第十一條前段、第二十八條、第五十六條、第四
十七條、第三十八條第一頁第二款、第五十五條前段、第四十一條、第七十四條第一
款，判決如主文。
本案經檢察官吳佳齡到庭執行職務。
中      華      民      國     九十一     年      七      月    十二    日
                            臺灣基隆地方法院刑事第三庭
                                  法  官    齊      潔
右正本證明與原本無異。
對於本件判決如有不服，應於收受送達後十日內，向本院提出上訴書狀，上訴於臺灣
高等法院，並按他造當事人之人數附具繕本。
                                  書記官    郭  廷  耀
中      華      民      國     九十一     年      七      月    十五    日
附錄論罪法條
刑法第二百九十九條第一項：
移送前條被略誘人出中華民國領域外者，處五年以上有期徒刑。
水土保持法第三十二條第一項：
在公有或私人山坡地或國、公有林區或他人私有林區內未經同意自墾殖、占用或從
事第八條第一項第二款至第五款之開發、經營或使用，致生水土流失或毀損水土保持
之處理與維護設施者，處六月以上五年以下有期徒刑，得併科新臺幣六十萬元以下罰
金。但其情節輕微，顯可憫恕者，得減輕或免除其刑。
水土保持法第三十二條第五項：
犯本條之罪者，其墾殖物、工作物、施工材料及所使用之機具沒收之。
水土保持法第三十三條：
有下列情形之一者，處新臺幣六萬元以上三十萬元以下罰鍰：
一、違反第八條第一項規定未依水土保持技術規範實施水土保持之處理與維護，或違
    反第二十二條第一項，未在規定期限內改正或實施仍不合水土保持技術規範者。
二、違反第十二條至第十四條規定之一，未先擬具水土保持計畫或未依核定計畫實施
    水土保持之處理與維護者，或違反第二十三條規定，未在規定期限內改正或實施
    仍不合水土保持技術規範者。
前項各款情形之一，經繼續限期改正而不改正者或實施仍不合水土保持技術規範者，
按次分別處罰，至改正為止，並令其停工，得沒入其設施及所使用之機具，強制拆除
及清除其工作物，所需費用，由經營人、使用人或所有人負擔。
第一項第二款情形，致生水土流失或毀損水土保持之處理與維護設施者，處六月以上
五年以下有期徒刑，得併科新臺幣六十萬元以下罰金；因而致人於死者，處三年以上
十年以下有期徒刑，得併科新臺幣八十萬元以下罰金；致重傷者，處一年以上七年以
下有期徒刑，得併科新臺幣六十萬元以下罰金。
